【裁判字號】    91,訴,628
【裁判日期】    920120
【裁判案由】    有關土地登記事務
【裁判全文】
高雄高等行政法院裁定                              九十一年度訴字第六二八號
    原      告  甲○○
    被      告  澎湖縣澎湖地政事務所
    代  表  人  乙○○  主任
    訴訟代理人  丙○○
右當事人間因有關土地登記事務事件，原告不服澎湖縣政府中華民國九十一年六月十
日府訴審字第○九一○○三一三五八號訴願決定，提起行政訴訟。本院裁定如左︰
    主  文
原告之訴駁回。
訴訟費用由原告負擔。
    理  由
一、按原告起訴不合程式或不備其他要件者，行政法院應以裁定駁回之，行政訴訟法
    第一百零七條第一項第十款定有明文。次按提起訴願，以有行政處分之存在為前
    提要件；所謂行政處分者，係指行政主體基於職權就具體事件所為發生公法上法
    律效果之單方行政行為而言，至行政機關所為單純事實之敘述或理由之說明，既
    不因該項敘述或說明而生何法律上之效果者，自非行政處分，人民即不得對之提
    起訴願，最高行政法院（改制前行政法院）四十四年判字第十八號、六十二年裁
    字第四十一號著有判例。又按「受理機關認為人民之陳情有理由者，應採取適當
    之措施；認為無理由者，應通知陳情人，並說明其意旨。」行政程序法第一百七
    十一條第一項定有明文。是受理陳情機關對於陳情案件，固應依行政程序法第一
    百七十一條第一項規定處理，但並無依其請求而為實體准駁決定之義務，此之處
    理結果之通知，不具有規制之性質，並非行政處分，陳情人如有不服，亦不得提
    起訴願（參見學者陳敏著行政法總論第二版頁一一○八）。
二、本件原告於民國（下同）九十一年二月二十五日及二十七日分別向立法委員提出
    陳情書，陳為澎湖縣馬公市○○段一六七四地號土地（下稱系爭土地）總登記未
    依法定程序辦理，依法應補辦總登記等情，嗣經立法委員函請內政部轉請澎湖縣
    政府再函轉被告予以答復，被告乃以九十一年三月二十六日澎地所登字第○九一
    ○○○一九○五號函復原告略以：「．．．經查本案馬公市○○段一六七四地號
    土地依本所保管之土地臺帳最後一欄記載即為『台灣省政府』，顯見係繼受取得
    所有權，至民國四十五年間辦理總登記時，是否依法公告乙節，因年代久遠，檔
    案銷毀，已無從考查。」等語，原告不服上開函復，乃對之提起訴願，經訴願機
    關以被告該函僅為事實之說明，並無任何具體之行政處分存在，且原告是否為本
    案之利害關係人，亦有可議，乃從程序上決定訴願不受理。原告仍表不服，遂提
    起本件訴訟，主張略謂：（一）按訴願法第二條第一項規定：「人民因中央或地
    方機關對其依法申請之案件，於法定期間應作為而不作為，認為損害其權利或利
    益者，亦得提起訴願。」而原告為系爭土地上建物之合法所有權人，亦即系爭土
    地之權利關係人，依法為本案之利害關係人，故原告提起訴願於法有據。（二）
    系爭土地係於四十五年四月二日依土地法第五十二條規定，以囑託方式完成總登
    記，該案登記時，不僅已逾總登記期限，復又未遵行土地法、土地登記規則及政
    府相關函令規定辦理，其登記應自始無效，爰起訴聲明求為判決：一、撤銷訴願
    決定及原處分。二、被告應就系爭土地作成撤銷總登記並補辦總登記之處分云云
    。惟查，本件原告並未向被告提出申請就系爭土地辦理總登記或塗銷總登記，而
    係向立法委員提出陳情書，陳為被告應就系爭土地依法補辦總登記等情，嗣經函
    轉被告予以答復，此為兩造所不爭，並有原告九十一年二月二十五日及二十七日
    之陳情書、立法委員辦公室函、內政部九十一年三月十四日台內中地字第○九一
    ○○○三九三○號函、澎湖縣政府九十一年三月十九日府地行字第○九一○○一
    五○一六號函及被告九十一年三月二十六日澎地所登字第○九一○○○一九○五
    號函等影本附於訴願卷可按，是本件並非土地登記申請事件，而係屬陳情案件，
    合先敘明。又本件原告陳情之事項，嗣經被告以上開函文答復在卷，核其內容，
    乃係就系爭土地辦理總登記之事實經過所為之敘述，並非對於原告之陳情為實體
    准駁之決定，既不因該項敘述而生何法律上之效果，自非行政處分。則被告上開
    函文既非行政處分，縱認原告為本案之利害關係人，揆諸首揭規定及說明，亦不
    得對之提起訴願，從而，訴願機關從程序上為訴願不受理之決定，洵無不合。原
    告復提起本件訴訟，請求撤銷訴願決定及原處分，並請求被告應就系爭土地作成
    撤銷總登記並補辦總登記之處分，即屬不備起訴要件，顯非合法，應予駁回。
三、又依程序不合，實體不究之原則，原告之訴，既經本院以程序不合法，予以駁回
    其實體上之主張，自無庸再予審究，併此敘明。
四、依行政訴訟法第一百零七條第一項第十款、第一百零四條，民事訴訟法第九十五
    條、第七十八條，裁定如主文。
中      華      民      國    九十二    年      一      月      二十    日
                              高雄高等行政法院第二庭
                                          審判長法官  呂佳徵
                                          法      官  蘇秋津
                                          法      官  林勇奮
右為正本係照原本作成。
如不服本裁定，應於裁定送達後十日內以書狀敘明理由，經本院向最高行政法院提出
抗告（須按對造人數附具繕本）；並應預繳送達用掛號郵票六份（每份三十四元）。
中      華      民      國    九十二    年      一      月      二十    日
                                          法院書記官  謝文輝


司法院資訊處製作；財團法人民間司法改革基金會備份。
